台灣高等法院民事判決　九十一年度重上字第二五六號
　　　上　訴　人　　甲○○
　　　被　上訴人　　乙　○
右當事人間，因分割共有物事件，上訴人對於中華民國九十一年三月二十二日臺灣桃
園地方法院九十年度重訴字第二八四號第一審判決提起上訴，本院判決如左：
    主      文
上訴駁回。
第二審訴訟費用由上訴人負擔。
    事實及理由
一、上訴人起訴主張：坐落桃園縣蘆竹鄉○○○段海湖小段六四－一六七二、六四－
    二八二、及六四－一九○二等地號之土地三筆，係兩造所共有，應有部分均為各
    二分之一，因無法達成協議分割，又未訂立不分割約定，且無不能分割及法律禁
    止分割之情事，爰依民法第八百二十三條第一項前段規定，求為如原判決附圖所
    示方案二之方法，予以分割，將其中Ａ１部分分歸上訴人取得，Ｂ１部分分歸被
    上訴人取得之判決。原判決准予分割，其分割方法為如原判決附圖所示方案一，
    將其中Ａ２部分分歸上訴人取得，Ｂ２部分分歸被上訴人取得，上訴人不服聲明
    上訴，其上訴聲明仍如原審訴之聲明。
二、被上訴人則以：上訴人與被上訴人共有前揭土地，被上訴人同意分割，惟其分割
    方法應如同原判決之方割方法，方符公平原則，毋須再以金錢互補等語，資為抗
    辯；對於上訴人之上訴，聲明駁回其上訴。
三、上訴人主張被上訴人所有坐落右揭地號之土地三筆，係與上訴人共有，應有部分
    均為各二分之一，因無法達成協議分割，又未訂立不分割約定，且無不能分割及
    法律禁止分割之情事等事實，為被上訴人所不爭執，且有土地登記謄本在卷為憑
    ；上訴人主張之上開事實，應堪信為真實。
四、按：各共有人，得隨時請求分割共有物。但因物之使用目的不能分割或契約訂有
    不分割之期限者，不在此限。共有物之分割，依共有人協議之方法行之。分割之
　　方法，不能協議決定者，法院得因任何共有人之聲請，命為 (一) 以原物分配於
　　各共有人。(二)變賣共有物，以價金分配於各共有人之分配。民法第八百二十三
　　條第一項、第八百二十四條第一項、第二項分別定有明文。本件上訴人所有與被
　　上訴人共有前揭土地，並無因物之使用目的不能分割或契約訂有不分割期限之情
　　事，共有人自得隨時請求分割；上訴人於無法達成分割協議，請求法院依上開方
　　式裁判分割，於法有據，應予准許。
五、上訴人主張兩造共有前揭土地，於上訴人向前手購買應有部分之前，被上訴人已
    與前手有分管協議，上訴人依該分管協議而占有使用如原判決附圖所示Ａ１部分
    之土地，自應依分管協議將原判決附圖所示Ａ１部分之土地，分歸上訴人取得，
    將Ｂ１部分分歸被上訴人取得，方符共有人當時分管之意思等語；經查：上訴人
    主張被上訴人與上訴人共有前揭土地，於上訴人向前手購買應有部分之前，被上
    訴人已與前手有分管協議，上訴人依該分管協議而占有使用如原判決附圖所示Ａ
    １部分土地之事實，為被上訴人所不爭執，且有「分關書」、「共有土地分管會
　　同移交書」影本在卷 (原審卷第五七頁至第六○頁) 為憑，固屬不虛；惟查：「
　　兩造均係向原共有人購買應有部分，分管分收，不過定耕作之暫時狀態，既無消
　　滅共有關係之特約，即與分割有間。．．．．」、「分管契約，係共有人就共有
　　物之使用、收益或管理方法所訂定之契約，而共有人請求分割共有物，應解為有
　　終止分管契約之意思。是系爭土地之分管契約，已因被上訴人提起本件分割共有
　　物訴訟，而當然終止。且分管契約與協議分割契約不同，前者以共有關係繼續存
　　在為前提，後者以消滅共有關係為目的，故裁判上分割共有土地時，並非必須完
　　全依分管契約以為分割，而應斟酌土地之經濟上價值，並求各共有人分得土地之
　　價值相當，利於使用。」有最高法院五十年度台上字第二五三一號判例、八十五
　　年度台上字第五三號判決足資參照。本件上訴人起訴請求就兩造共有前揭土地予
　　以分割，被上訴人亦同意分割，依前揭判例、判決意旨，兩造有終止分管契約、
　　及消滅共有關係為目的之意思表示，自非必須完全依分管契約以為分割，仍應斟
　　酌土地之經濟上價值，各共有人分得土地之價值相當，利於使用之，以為分割之
　　方法。上訴人主張應依分管協議將原判決附圖所示Ａ１部分之土地，分歸上訴人
　　取得，將Ｂ１部分分歸被上訴人取得，方符共有人當時分管之意思，即無可採。
六、上訴人主張被上訴人依分管協議所分管原判決附圖所示Ｂ１部分之土地，均作農
    耕之用，緊臨水利地之溝圳，利於灌溉，又有道路可供通行；而上訴人所分管原
    判決附圖所示Ａ１部分之土地，均交付訴外人義芳公司使用，該公司於上訴人所
    分管土地上有固定式儲存槽、移動式冷卻槽等設備，如依原判決之分割方法，將
    原判決附圖所示Ａ２部分分歸上訴人取得，Ｂ２部分分歸被上訴人取得，對於被
    上訴人並無益處，而訴外人義方公司勢必將前揭設備予以拆除，不利於經濟效益
    ，且兩造所分得之土地形成長方形，遠非如上訴人所提分割方案，較近方形利於
    使用、耕作等語；惟按：「裁判上定共有物分割之方法時，分配原物與變賣之而
    分配價金，孰為適當，法院本有自由裁量之權，不受任何共有人主張之拘束。」
    、「分割共有物，究以原物分割，或變價分割，法院固有自由裁量之權，不受共
    有人主張之拘束，但仍應斟酌當事人之聲明、共有物之性質、經濟效用及全體共
    有人之利益等公平決定之。」最高法院二十九年度上字第一七九二號判例、八十
    五年度台上字第三三八號判決可資參照。經查：
(一)兩造共有前揭土地面臨桃園縣蘆竹鄉○○○街，為六公尺寬鋪設柏油路面之道路
    ，臨海山中街東北側上有十四座固定式大型儲存槽，近西北側有一座固定式儲存
　　槽及一座可移動式冷卻槽 (其中可移動式冷卻槽本院勘驗時，已不存在) 均由義
　　芳公司占有使用；另一側即南側緊臨桃園縣蘆竹鄉○○○段海湖小段六四－一五
　　一三地號、六四－一七○七地號土地 (原審所勘測之複丈成果圖僅有六四－一五
　　一二之記載，本院勘測之複丈成果圖為六四－一五一三、六四－一七○七) ，原
　　審勘測時，雖由被上訴人使用，上有收成以後剩餘農作物，但為桃園縣農田水利
　　會所有水利用地，有寬約三公尺土坵、其間有約三公尺寬溝圳，兩造共有前揭土
　　地兩側均為他人所有土地，多為工廠使用等事實，業據本院及原法院勘驗現場屬
　　實，且經桃園縣蘆竹地政事務所勘測明確，有九十一年一月十六日、九十一年八
　　月十九日之複丈成果圖各乙件、原審九十年十月二日、九十一年一月十六日及本
　　院九十一年八月十九日之勘驗筆錄在卷足稽；而前揭水利用地溝圳之一旁於本院
　　勘驗前一天始由上訴人鋪設一段柏油路面，並臨時架設一便橋，以供本院勘驗之
　　事實，為上訴人所不爭執；由此足證兩造共有前揭土地與上揭柏油路面為溝圳所
　　分隔，自無從利用該柏油路面之道路以為通行，且該柏油路面之路段係屬水利用
　　地，無正當權源所架設之便橋，亦不足以供運送農作物之汽車、農用車之通行。
    依上訴人所提原判決附圖方案二之分割方法，上訴人所分得土地面臨已開發、交
    通便捷之海山中街，被上訴人分得僅臨溝圳、無道路足供通行之袋地，顯失公允
    ；且兩造共有之前揭土地周圍均供工業使用，如將面臨海山中街，最有經濟價值
    之土地分予上訴人，卻使被上訴人限縮於溝渠旁，除農用之外無法進一步開發利
    用，有違經濟效益，上訴人所提出之分割方案，尚不足採。
(二)繼查，被上訴人所提出如原判決附圖所示方案一之分割方法，分割後土地雖為長
    方形惟地形尚稱完整、其各分得土地之寬度尚達二十二點三公尺，且均面臨海山
    中街，對兩造往後建築、交易及利用價值之提升無分軒輊；分割後土地四鄰狀況
    、交通情形雷同，土地價值相當，兩造無須再以金錢互為補償，自屬較上訴人所
    主張分割方法為理想之分割方法。至於上訴人交付予訴外人義芳公司占有使用土
    地上，有義芳公司如前所述之設備，除其中近西北側一座固定式儲存槽設置於原
    判決附圖所示Ｂ２部分土地之範圍內、及一座可移動式冷卻槽原設置於Ｂ２部分
    土地之範圍內，於本院勘驗時，已不存在外，其餘臨海山中街東北側上有十四座
    固定式大型儲存槽，均設置於原判決附圖所示Ａ２部分之土地範圍內，有原審、
    本院函請地政機關之複丈成果圖足憑。
七、綜合上述，依兩造所提出分割方法，經本院參酌兩造使用土地狀況，以保留地上
    物現狀、最低損害之原則，考量共有物分割後之經濟效用及全體共有人之利益均
    等及公平原則，認以依原法院於九十一年一月十六日囑託桃園縣蘆竹地政事務所
    勘測之複丈成果圖即如原判決附圖所示方案一之分割方法，為最理想之分割方法
    。
八、從而，上訴人請求分割兩造前揭共有之土地，原法院依前述原判決附圖所示方案
    一之分割方法，將其中Ａ２部分分歸上訴人取得，Ｂ２部分分歸被上訴人取得，
    均已顧及兩造對於分割後土地利用價值、經濟效用及公平原則。經核尚無不當，
    上訴意旨仍持陳詞，指摘原法院之分割方法不當，求予廢棄，非有理由，應予駁
    回。
九、本件事證已臻明確，兩造其他攻擊、防禦方法，及提出未援用之證據，經斟酌後
    認不影響判決基礎，無逐一論述必要，併此敘明。
據上論結，本件上訴為無理由，爰判決如主文。
中　　　華　　　民　　　國　　九十一　　年　　十二　　月　 　二十四 　　日
　　　　　　　　　　　　　　　民事第十二庭
　　 　　　　　　　　　　　　　　 審判長法　官　林　丁　寶
　　　 　　　　　　　　　　　　　　　　 法　官　林　恩　山
　　 　　　　　　　　　　　　　　　　　 法　官　陳　博　享
右正本係照原本作成。
如不服本判決，應於收受送達後二十日內向本院提出上訴書狀，其未表明上訴理由者
，應於提出上訴後二十日內向本院補提理由書狀（均須按他造當事人之人數附繕本）
上訴時應提出委任律師或具有律師資格之人之委任狀；委任有律師資格者，另應附具
律師及格證書及釋明委任人與受任人有民事訴訟法第四百六十六條之一第一項但書或
第二項（詳附註）所定關係之釋明文書影本。
中　　　華　　　民　　　國　　九十一　　年　　　十二　　月　　二十六　　日
　　　　　　　　　　　　　　　　　　　　書記官　鄭　靜　如
附註：
民事訴訟法第四百六十六條之一（第一項、第二項）：
對於第二審判決上訴，上訴人應委任律師為訴訟代理人。但上訴人或其法定代理人具
有律師資格者，不在此限。
上訴人之配偶、三親等內之血親、二親等內之姻親，或上訴人為法人、中央或地方機
關時，其所屬專任人員具有律師資格並經法院認為適當者，亦得為第三審訴訟代理人
。
